臺北高等行政法院判決
　　　　　　　　　　　　　　　　　　 93年度訴字第00762號
　　　　　　　　　　　　　　　.
原　　　告　甲○○（即甲○○建築師事務所）
訴訟代理人　劉志鵬律師
　　　　　　李元德律師
被　　　告　台灣電力股份有限公司
代　表　人　乙○○（董事長）
訴訟代理人　林春鏞律師
上列當事人間因政府採購法事件，原告不服行政院中華民國93年
1月16日行政院公共工程委員會訴92469號採購申訴審議判斷書，
提起行政訴訟。本院判決如下：
　　主  文
審議判斷及原處分(含異議處理結果)均撤銷。
訴訟費用由被告負擔。
　　事  實
一、事實概要：原告參與被告辦理之「新竹區處配電中心暨巡修
    大樓新建工程技術服務工作」 (下稱配電巡修大樓技服工作
    )採購案，因不服被告92年8月19日D建字第09208061401號函
    宣告本件採購案廢標，於同日向招標機關提出異議，復不服
    被告92年9月18日電建字第09209 003301號函之異議處理結
    果，提出申訴，經行政院公共工程委員會 (下稱工程委員會
    ) 審議決定駁回後，遂提起本件行政訴訟。
二、兩造聲明：
　　(一)原告聲明：申訴審議判斷、異議處理結果及原廢標處分均
                撤銷。
　　(二)被告聲明：駁回原告之訴。
三、兩造之爭點：原告提起本件訴訟有無權利保護之必要？及其
    投標之服務建議書，是否符合招標文件之規定？
　　(一)原告主張之理由：
      1.按行政訴訟法第4條第2項之利害關係，係以具有法律上
        之利害關係，工程委員會92年8月7日訴92294號審議判
        斷 (下稱92294號審議判斷)，係將被告原駁回謝東曉建
        築師就系爭採購案異議之處理結果撤銷，而回復至其提
        起異議而被告尚未作成處理結果之階段，此時，原告仍
        為系爭採購案之得標廠商，原告之權益並未因前開審議
        判斷而直接受有損害，自非利害關係人，被告稱原告得
        以利害關係人提起撤銷前開申訴審議判斷訴訟云云，洵
        有誤解。又前開申訴程序中，申訴機關並未通知原告參
        加並陳述，該審議判斷對原告即欠缺實質存續力，原告
        非不得於本訴訟程序中爭辯該審議判斷所表示之法律見
        解，且審議判斷既視同訴願決定，屬行政處分性質，而
        行政處分之確認效力，對於其他國家機關之拘束，惟對
        於法院並無拘束力，原告訴稱前開審議判斷有拘束各機
        關甚至法院之效力，原告提起本案無欠缺權利保護必要
        云云，顯有違誤。
      2.查被告所為前開廢標處分及異議處理結果，倘得經本件
        訴訟撤銷該等違法處分，不僅恢復原招標程序，原告之
        優先議價資格亦將一併回復，並得與被告議價締結工程
        合約而執行工作，對原告權利之維護甚有實益，原告提
        起本件訴訟自有權利保護之必要。又本件投標時系爭土
        地之使用分區固為乙種工業區，惟被告已慮及都市計畫
        變更之問題，亦於招標文件內技術服務工作(四)服務範圍
        第5項第8款規定，本案建造執照之申請，最慢應於「新
        竹科技商務新都心特定區計畫」 (下稱新竹科技特區計
        畫)公告發布實施前申請並取得建造執照；倘逾期致開
        始實施前開都市計畫或新竹市政府告知須辦理捐地始能
        受理時，廠商亦應無條件續辦本案技術服務工作，不得
        推諉、拒絕或要求增加服務費用等明文，是原告本有依
        上述招標文件規定續辦之義務。是系爭土地因都市計劃
        變更為「科技商務區」，仍不影響本件工程之執行及原
        告因撤銷廢標處分可得回復之法律上利益，故原告於本
        件訴訟自有訴之利益。又政府採購行為為國庫行政行為
        ，而國庫並無可能不足支應系爭採購案之情形，被告是
        否有預算足供支應系爭工作之執行，純屬被告預算如何
        編列分配之內部事務，與原告無關，原告仍有提起本件
        訴訟之訴之利益。
      3.被告辦理本件採購作業前，早於於91年8月20日以電業
        字第90180794號函，致新竹市政府表示本件依公司所有
        系爭土地，擬維持原都市計畫編定乙種工業區，申請興
        建「配電中心及巡修中心大樓」 (下稱配電巡修大樓)
        ，嗣於備標期間，因謝東曉建築師事務所對於本案所規
        劃之系爭土地，是否以新竹科技特區計畫土地使用區分
        為規劃依據有疑問，請求釋疑，經被告於同年4月7日以
        D建第00000000001號函覆稱：「本公司…函洽詢市政府
        有關本案基地供作『配電中心及巡修中心大樓』乙事；
        新竹市政府…函復略以：『依據都市計畫法臺灣省施行
        細則第18條規定乙種工業區土地供作配電及巡修中心使
        用尚不違法，但仍須依其他相關法令規定申請辦理』。
        …因新竹科技特區計畫尚未定案，…故該府乃要求本案
        建築執照之申請，須能在該都市計畫案公告實施前完成
        。」顯見被告自始即以乙種工業區作為興建系爭大樓之
        設計規畫依據，而辦理本案招標程序，並依政府採購法
        第41條於備標期間向廠商釋疑在案，原告及其他三家廠
        商均以乙種工業區為規劃設計之依據參與投標，並無政
        府採購法第50條第1項第2款「投標文件內容不符合招標
        文件之規定」之情形，且本件經過經濟部採購稽核小組
        調查後提出之「專案稽核監督報告」及採購評選委員會
        委員之「評比結果討論會」，均再次確認原評選結果正
        確、有效，並無政府採構法第50條第1項第2款之情形，
        被告卻以此為廢標理由，其屬無稽，甚為灼然。
      4.次查，工程委員會所為前開92294號審議判斷之申訴程
        序中，被告未及時提出前開「評比結果討論會」之會議
        結論供其斟酌相關事證，工程員委員會亦未通知有利害
        關係之原告到場陳述意見，且在該案僅有一名專業諮詢
        委員不在場情形下，即憑謝東曉建築師片面之詞，認定
        原告投標文件內容不符招標文件規定，其程序有重大瑕
        疵。又工程委員會未審究被告招標公告之原意，且於備
        標期間向廠商釋疑在案等情，認原告將配電中心大樓配
        置於招標文件(三)工作概要說明之新竹科技特區計畫示意
        圖之捐地上，不符合招標文件(四)服務範圍五其他注意事
        項(七)內容之規定云云，顯有違誤。況新都心特區計畫案
        之通過，須以新竹市政府與被告針對回饋捐地事宜簽訂
        協議為前提，該都市計畫案於原處分作成時，尚未公告
        發布實施，原招標文件就系爭土地既仍以乙種工業區為
        設計規劃前提，且被告至廢標處分作成時，尚未與新竹
        市政府就捐地事宜達成協議，無論捐地事宜或都市計畫
        變更，均尚未定案且充滿變數，何來原告將配電中心大
        樓配置於捐地上之問題，前開審議判斷所稱原告將配電
        中心大樓配置新都心特區計畫示意圖之捐地上云云，實
        有未洽，被告竟據為系爭採購案廢標處分之理由，更屬
        違法不當。
      5.又查，系爭土地迄原告起訴時，土地使用分區均仍屬工
        業區，新都心特區計畫尚未核定公布實施，如何依未確
        定且無法知悉詳細內容之都市計畫案進行規劃設計？且
        本件招標文件全份共計103頁，其中101又3/4頁，均要
        求按乙種工業區規劃設計，且得標廠商應於92年7月中
        旬前送件申請建造執照，其中僅有1頁及3行文字提及，
        得標廠商申請建造執照若錯過時機或於發布新都心特定
        區計畫或由新竹市政府告知必須辦理捐地才能受理時，
        得標廠商才須按新發布之「新都心特區計畫」進行規劃
        設計及申請建造執照，若僅依前開所佔招標文件篇幅比
        例不到1%之記載，而未考量其餘招標文件之主要規範意
        旨，即認為招標文件之規定係應依新都心特定區計畫進
        行規劃設計，顯不合事理。又被告被告辦理本件採購真
        意，係依現行有效之都市計畫乙種工業區使用區分進行
        系爭基地之規劃設計，已如前述，即前開「專案稽核監
        督報告」及「評比結果討論會」亦同此認定，況前開專
        案稽核監督報告亦僅指出招標機關招標文件有未臻周延
        及明確之處，然招標文件未明，既經廠商提出疑問並經
        招標機關依法釋疑，明確表示辦理本案採購之真意，係
        依乙種工業區使用分區進行系爭基地之規劃設計，足徵
        原告之投標文件與招標文件之規定相符，被告竟將其招
        標文件未臻周延及明確之責任，曲解為原告之投標文件
        與招標文件之規定不符，並進而宣告廢標，實有違誤。
      6.末查，工程委員會於前次申訴程序中，固可能因資料不
        全而無法正確判斷事實，惟原告提起本件申訴時，已提
        出前開經濟部本案採購稽核小組專案稽核監督報告及本
        案採購評選委員會「評比結果討論會」會議記錄，且工
        程會亦自行發函向被告詢問，而經被告函覆載明包括原
        告在內之廠商，投標文件均屬符合招標文件之規定，事
        證已明，工程會竟無視於相關卷證資料，仍認定原告之
        投標文件不符招標文件，而駁回原告之申訴，已違反開
        行政程序法第36條、第43條及第96條第1項第2款之規定
        ，自屬違法。
    (二)被告主張之理由：
      1.查訴外人謝東曉建築師事務所前不服被告92年5月20日
        所為異議處理結果，提起採購申訴案，經工程委員會以
        92294 號審議判斷撤銷被告前開異議處理結果，原告為
        利害關係人，並未對該審議判斷提起行政訴訟，該次審
        議判斷已確定，而有拘束各關係機關之效力，又前開確
        定之審議判斷已明確判斷本案所有投標廠商服務建議書
        均不符合招標文件規定，則系爭採購案採購程序因無合
        格廠商以致採購程序無法繼續進行，至為顯然，故被告
        依上開規定，於92年8月19日宣告系爭勞務採購案決標
        廢標，並駁回原告申請異議之異議處理結果，均屬有據
        ，原告提起本件撤銷訴訟，已不能改善其法律地位，即
        欠缺一般權利保護之必要甚明。
      2.次查，系爭工作係以被告所有坐落新竹市○○段第472
        地號土地作為設計基礎之建築基地，招標時該基地之使
        用分區仍屬乙種工業區土地，惟新竹市政府於93年9月
        間已公布實施「新竹科技特區計畫」，系爭工作因前開
        土地使用分區變更為「科技商務區」，已無法執行；又
        系爭工程原係被告公司新竹區營業處委託被告總公司營
        建處辦理興建，因系爭工作採購案遭遇投標廠商提出行
        政訴訟，目前仍懸而未決，因此被告營建處曾於93年8
        月5日通知新竹區營業處暫予取消系爭工程興建之委辦
        ，且該工原編列總預算約27億元，亦因該計劃案迄未執
        行，致各分年度原編預算均無法作保留而已被收回繳庫
        ，截至目前僅剩餘50萬元預算金額，即系爭工程目前已
        無預算可供執行，系爭工作既無法執行，原告提起本件
        訴訟，亦欠缺權利保護之必要。
      3.又查，原告原告所欲撤銷之被告廢標處分、異議處理結
        果及申訴審議判斷，均是以工程會前開審議判斷為依據
        ，姑不論前開審議判斷，是否已經確定，抑或對原告有
        無拘束力，惟被告依政府採購法第83條及訴願法第95條
        規定，仍應受該申請審議判斷之拘束，在此拘束力之約
        束下，被告就系爭工作採購案，依政府採購法第50條第
        1項第2款及同條第3項規定，所為前開廢標處分及異議
        處理結果，應無違法情事。
      4.至有關原告所稱稱「原告仍為系爭採購案之得標廠商」
        云云，應屬不實。蓋按「(一)上述評比完成後，即通知合
        格之優勝廠商於指定時間、地點，依服務建議書評定名
        次高低，排列優先議價之序位，依序辦理議價決標。
        (二)經評比為第一順位之優勝廠商，其報價已在底價以內
        者，即逕行決標，並簽訂契約委交其承辦。若其報價超
        過底價，得洽其減價三次，經議減結果進入底價內，即
        可決標簽約；如仍超過底價時，則依順序改由第二順位
        合格廠商遞補議價，餘比類推之；但有二家以上廠商為
        同一優勝序位者，以報價低者優先議價。如最終減價結
        果仍超過底價，原則上宣告廢標。」系爭工作「建築工
        程技術服務工作公開競圖及報價須知」第22項「決標」
        第(一)、(二)款定有明文。查系爭工作僅完成評比工作，並
        未辦理議價決標。因此被告依92294號審議判斷書暨政
        府採購法第50條第1項第2款及第3項規定，宣告系爭工
        作採購標案廢標之處分，依法應屬有據。
　　理  由
一、本件原告起訴時，被告之代表人為林能白，嗣於訴訟中變更
    為乙○○，茲據新任代表人具狀聲明承受訴訟，經核無不合
    ，應予准許。
二、按「投標廠商有下列情形之一，經機關於開標前發現者，其
    所之標應不予開標；於開標後發現者，應不予決標予該廠商
    ：…二投標文件內容不符合招標文件之規定。」政府採購法
    第50條第1項第2款定有明文。
三、本件被告辦理配電巡修大樓技服工作採購案，採限制性招標
    ，於92年3月13日上網公告徵求評選廠商，投標期限為同年4
    月14日，計有原告及翁敏欽建築師事務所、謝東曉建築師事
    務所及陳永森建築師事務所等四家廠商投標，經被告於同年
    4月22日召開採購評選委員會辦理評選結果，原告為最優廠
    商取得優先議價權，被告並訂於5月2日與原告辦理議價。嗣
    謝東曉建築師以被告評選最優廠商即原告所設計之配置圖與
    招標文件之內容不符合，有違政府採購法第50條第1項第2款
    規定，而提出異議，因不服被告於92年5月20日以電建字第
    09205001931號函異議處理結果，向工程委員會提起申訴，
    經該會以本案所有投標廠商之服務建議書均不符合招標文件
    (三)工作概要說明之新竹科技特區計畫示意圖及(四)服務範圍五
    其他注意事項(七)內容之規定，被告未依政府採購法第50條第
    1項第2款規定不予決標，仍進行評選原告為最優廠商，其評
    選結果於法尚有不合，於92年8月19於92年8月7日訴字92294
    號申訴審議判斷：「原異議處理結果撤銷。」被告即依前開
    審議判斷書及政府採購法第50條規定，於92年8月19日D建字
    第09208061401號函通知所有投標廠商，宣告本件採購標案
    廢標，並以92年9月18日電建字第09209003301號函駁回原告
    異議之事實，有前開招標文件、招標公告、被告前開各函及
    公共工程委員會前開審議判斷書附原處分卷可稽，並為兩造
    所不爭，堪信為真實。
四、原告不服循序提起行政訴訟，主張：被告自始即以乙種工業
    區為興建前開大樓之設計規畫依據，而辦理本件招標程序，
    並於備標期間向廠商釋疑在案，原告依乙種工業區規劃設計
    而參與投標，與招標文件內容尚無不符，訴外人謝東曉建築
    師提出異議及申訴程序中，公共工程委員會並未通知原告到
    場陳述意見，該會所為前開92294號審議判斷，對原告自不
    發生拘束力，被告依前開申訴審議判斷之理由，以原告之投
    標文件內容與招標文件不合而宣告廢標之處分，既有違誤，
    且損害原告之權益，原告自得起訴請求撤銷等語。被告則以
    ：其係依前開92294號審議判斷意旨作出廢標處分，且本件
    工程因新竹科技特區計畫公布，及預算被收回繳庫而不能執
    行，原告提起本件撤銷訴訟，已欠缺權利保護之必要等情抗
    辯。故本件之爭執，厥在於原告原告有無提起本件訴訟之法
    律上利益？及原告依乙種工業區為依據規劃設計之服務建議
    書，是否符合招標文件之規定？
五、經查：
    (一)按人民因中央或地方機關之違法行政處分，認為損害其權
      利或法律上之利益，經依訴願法提起訴願而不服其決定者
      ，得向高等行政法院提起撤銷訴訟，為行政訴訟法第4條
      第1項所明定。又政府採購法第83條規定，審議判斷視同
      訴願決定，政府採購法中關於申訴程序規定未完備者，自
      應適用訴願法之相關規定。次按，訴願法第28條及第31條
      規定，訴願決定因撤銷或變更原處分，足以影響第三人權
      益者，受理訴願機關於作成決定前，應通知其參加訴願程
      序，表示意見，經受理訴願機關通知其參加而未參加者，
      訴願決定對其亦有效力。是有法律上利害關係之第三人如
      未參加訴願，亦未經受理訴願機通知其參加者，訴願決定
      對其自不生效力，故原處分經撤銷後，原處分機關依訴願
      決定意旨重為之處分，該第三人如認為其權利或法律上利
      益受有損害者，自得提起撤銷訴訟請求救濟之。查訴外人
      謝東曉建築師前以原告之投標文件內容與招標文件之規定
      不符提出異議，因不服被告之異議處理結果而提出申訴，
      在前開申訴程序中，原告固為利害關係人，惟原告並未參
      加申訴，亦未經受理申訴機關即公共工程委員會通知其參
      加申訴程序或陳述意見，依前揭說明，公共工程委員會所
      為前開92294號審議判斷，對原告自不發生拘束力，被告
      依前開審議判斷意旨所為宣告廢標之處理結果，原告因認
      損害其取得之優先議價資格，自得提起撤銷訴訟，而有訴
      之利益。被告以原告為前開申訴程序之利害關係人，且其
      係依前開確定之審議判斷意旨作出廢標處分，訴稱原告起
      訴欠缺權利保護之要件，尚不足採。至新竹市政府已於93
      年間公布實施新竹科技特區計畫，及被告原編列之工程預
      算因無法保留而收回繳庫一節，係屬得標廠商依招標公告
      所附招標文件內技術服務(四)第5項第8款規定，應無條件續
      辦本案技術服務工作，而不得要求增加服務費用；及被告
      內部應另行編列預算以支應本件工程費用，尚難認本件工
      程已無法執行，原告執此主張原告起訴欠缺權利保護之必
      要，亦非有據。
    (二)查被告所有地新竹市○○段472號土地，原編定使用分區為
      乙種工業區，經內政部都市計畫委員會於90年11月6日審議
      通過擬變更為新竹科技特區，被告於辦理本件配電巡修大
      樓技服工作招標前，因該都市計畫尚未完成法定公告實施
      程序，乃於91年8月20日以電業字第91080794號函向新竹市
      政府申請維持原都市計畫編定乙種工業區，在前開基地上
      興建配電巡修大樓，並於於92年3月13日公告徵求評選廠商
      ，投標期限定為同年4月14日，嗣於備標期間，因謝東曉建
      築師事務所對於本案技術服務工作所規劃之前開472號土地
      ，是否以新竹科技特區計畫土地使用區分為規劃依據尚有
      疑問，於92年3月27日以東竹都字第0327號函請求釋疑，經
      被告於同年4月7日以D建字第00000000001號函覆稱：「…
      (一)本公司曾函洽詢市政府有關本案基地（東明段四七二地
      號）供作『配電中心及巡修中心大樓』乙事；新竹市政府
      …函復略以：『依據都市計畫法臺灣省施行細則第18條規
      定乙種工業區土地供作『配電中心及巡修中心』使用尚不
      違法，但仍須依其他相關法令規定申請辦理』。…，因新
      竹市科技商務新都心特定專用區計畫尚未定案，預計今年
      八月間公布實施，故該府乃要求本案建築執照之申請，須
      能在該都市計畫案公告實施前完成。(二)基於前款理由，故
      本案基地面積仍土地登記謄本面積19205平方公尺核算其建
      蔽率及容積率等情，有被告前開各函及謝東曉建築師事務
      所前開函附卷可稽，足見被告係以前開基地為乙種工業區
      ，作為興建配電巡修大樓之設計規畫依據，並辦理本案之
      招標程序，且依政府採購法第41條規定，於備標期間向廠
      商釋疑，亦為被告所不爭，故原告及其他三家投標廠商均
      以乙種工業區為規劃設計之依據參與投標，已符合招標機
      關之本意，自無不合。
    (三)再查，本件招標文件(四)服務範圍第5項第7款固規定：「本
      案建築規劃、設計特別強調應全力配合新竹科技特區計畫
      之規定」，除須考慮未來因應捐地之建築物配置問題外，
      其餘均應比照特區設計規範進行設計，俾有利於將來申請
      建造執照 (或都市計畫審查)之順利通過。」惟本案公告
      招標時，前開基地仍屬工業區，新竹科技特區計畫尚未發
      布實施，其詳細內容、管制要點均未確定，參與投標廠商
      亦無法得知該計畫之詳細內容，如何能依尚未確定且無法
      知悉詳細內容之都市計畫案進行規劃設計？復參諸前開同
      項第8、9款分別規定：「本案建築執照之申請時機關，最
      慢應於新竹科技特區公告發布實施之前一個月…完成掛號
      手續；並於公告實施日前取得核發建造執照為努力目標。
      …」「倘錯過前項請照時機以致開始開實施新都心特區計
      畫，或被新竹市政府正式告知須辦理捐地才能受理時，乙
      方亦應無條件續辦本案技術服務工作，不得推諉、拒絕或
      要求增加服務費用。」及前開招標文件所附其他各項內容
      ，均要求按乙種工業區規劃設計等情以觀，足認被告前開
      各款規定，係考慮因應新竹特區計畫實施在即，故明定報
      價廠商於得標後，如新竹科技特區發布實施，得標廠商仍
      應無償配合再作修正調整，不得推諉、拒絕或要求增加服
      務費用，以保障業主之權益，並非要求投標廠商應依新竹
      科技特區計畫為規劃設計之依據甚明，前開92294號審議
      決定未考量本案招標文件全文之主要規範意旨，徒執其中
      招標文件(四)服務範圍第5項第7款之記載，認定依本案招標
      文件之規定，投標廠商提出之服務建議書應依新竹科技特
      區計畫進行規劃設計，尚嫌率斷。
    (四)又查，本案招標文件(三)工作概要說明附件(1)所示「新竹科
      技商務新都心特定區計畫示意圖」，被告僅係依一般建築
      慣例用以表示本案基地坐落地點，並無其他用意，業據被
      告自承在卷；況依卷附新竹市政府91年8月27日府都規字
      第0910064378號覆函稱：「…按新竹科技區計畫之附帶決
      議，需先行針對回饋捐地事宜，於計畫報請內政部核定前
      ，由新竹市府與臺電公司簽訂協議書，並經法院公、認證
      後，納入計畫書規定，否則暫予保留，另案辦理。」足認
      新竹科技特區計畫案之通過，須以新竹市政府與被告針對
      回饋捐地事宜簽訂協議為前提，且雙方能否達成捐地協議
      ，及協議確定之捐地實際位置，是否如前開示意圖所繪位
      置，尚有變數且無法預料，申訴機關誤認前開示意圖即屬
      確定之新竹科技特區計畫案，並以原告將配電中心大樓配
      置於前開示意圖之捐地上，有違前開招標文件(四)服務範圍
      第5項第7款之規定，亦有未洽。
六、綜上所述，原告投標之服務建議書內容，以乙種工業區為規
    劃設計之依據，核與招標文件之規定尚無不符，被告依前開
    92294號審議判斷意旨，重為公告本件採購案廢標之處分及
    駁回原告異議之處理結果，尚有違誤，審議判斷予以維持，
    亦有未洽，原告訴請撤銷，為有理由，應予准許。
據上論結，原告之訴為有理由，爰依行政訴訟法第98條第3項判
決如主文。
中　　華　　民　　國　　94　　年　 　5　　月　 11  　 日
                       第四庭審判長法  官　徐瑞晃
                                   法  官　吳慧娟
                                   法  官　蕭惠芳
上為正本係照原本作成。
如不服本判決，應於送達後20日內，向本院提出上訴狀並表明上
訴理由，如於本判決宣示後送達前提起上訴者，應於判決送達後
20日內補提上訴理由書（須按他造人數附繕本）。
中　　華　　民　　國　　94　　年　 　5　　月　 11  　 日
            　　　　　　　　　 　　書記官  李淑貞
